【裁判字號】    98,上訴,4772
【裁判日期】    990119
【裁判案由】    違反商業會計法等
【裁判全文】
臺灣高等法院刑事判決                98年度上訴字第4772號
  上  訴  人
  即  被  告  乙○○
上列上訴人因違反商業會計法等案件，不服臺灣臺北地方法院98
年度訴字第704號，中華民國98年11月6日第一審判決（起訴案號
：臺灣臺北地方法院檢察署97年度偵字第16877號），提起上訴
，本院判決如下：
    主  文
原判決撤銷。
乙○○共同連續商業負責人，以明知為不實之事項，而填製會計
憑證，處有期徒刑陸月，如易科罰金，以銀元佰元即新臺幣玖
佰元折算壹日，減為有期徒刑月，如易科罰金，以銀元佰元
即新臺幣玖佰元折算壹日。
    事  實
一、乙○○自民國（下同）91年12月23日起，為址設臺北市大安
    區○○○路○段342號3樓之3「興寶投資開發股份有限公司」
    （以下簡稱興寶公司）之負責人，明知興寶公司僅從事投資
    股票買賣，並無與其他公司間有實際業務上之買賣，而開立
    公司發票之機會，而其得預見若將興寶公司之空白發票及發
    票專用印章交予他人，有因而遭持以做為非公司實際營業使
    用之虞，竟於94年11月間與甲○○（未據起訴）共同基於填
    製不實會計憑證及幫助他人逃漏營業稅捐之概括犯意聯絡，
    由乙○○提供其所經營之興寶公司印章及負責人印章、蓋有
    興寶公司發票章之空白發票及領取發票之專用印章等資料交
    予甲○○使用，而由甲○○自94年11月間某日起至同年12月
    22日止，連續以興寶公司名義，填製買受人、品名、數量、
    金額均不實，銷售額共計新臺幣（下同） 9,502,332元之統
    一發票 7紙，分別交付予實際與興寶公司並無任何交易事實
    之橘色廣告有限公司（下稱橘色公司）及景發工程有限公司
    （下稱景發公司）作為進項憑證（發票明細詳如附表所示）
    ，供扣減銷項稅額，以此方式，幫助逃漏營業稅合計472116
    元，足生損害於稅捐機關對於稅捐稽徵核課及管理之正確性
    。
二、案經財政部臺北市國稅局移請臺灣臺北地方法院檢察署檢察
    官偵查起訴。
    理  由
一、訊據上訴人即被告乙○○供承係興寶公司負責人，有於上開
    時地，將興寶公司公司章及其印章、蓋有興寶公司發票章之
    空白發票、領取發票之專用印章等資料交予甲○○，嗣甲○○因而以興寶公司名義之空白發票開立如附表所示之發票予
    各該公司等事實，惟否認有何違反稅捐稽徵法及商業會計法
    之犯行，辯稱：當時是因為公司地址有變更，國稅局通知伊
    要辦理地址變更，甲○○說他是專門代人辦理公司變更登記
    的，給他辦只要兩千塊就好了，伊才會將公司大小章、發票
    章、蓋有公司章的空白發票通通交給他，結果甲○○卻盜開
    公司的發票，伊不知道他會這樣做，伊發現後有向國稅局大
    安分局寫報告書云云。惟查：
(一)被告乙○○自91年12月23日起至94年12月22日止，為址設臺
    北市大安區○○○路○段342號3樓之3間興寶公司之負責人，
    此據被告供承在卷，並有興寶公司設立及歷次變更登記表附
    卷可稽（見偵查卷第27至35頁）。而興寶公司與附表所示之
    橘色公司及景發公司間實際並無任何交易事實，惟興寶公司
    竟將銷售貨物予如附表所示公司之不實事項及金額，填載於
    興寶公司統一發票上，而連續開立虛偽不實之統一發票共 7
    紙，金額共計9,502,332元，逃漏稅捐共計472,116元（詳如
    附表所示）等情，此有財政部臺北市國稅局審查三科查緝案
    件稽查報告書乙份、興寶公司之「營業稅稅籍資料查詢作業
    」查詢畫面 3紙、、興寶公司「專案申請調檔統一發票查核
    名冊2紙、興寶公司「涉嫌虛設行號相關資料分析表」1紙、
    興寶公司「領用統一發票商號查詢（統一編號）」 1紙、臺
    灣桃園地方法院檢察署檢察官97年度偵字第2853號聲請簡易
    判決處刑書（橘色公司營業負責人張百逵被訴違反稅捐稽徵
    法等案件）、臺灣桃園地方法院97年度訴字第1034號刑事判
    決書各1份、財政部臺灣省南區國稅局高雄縣分局98年7月10
    日南區國稅高縣三字第 0980046287B號函及附件等在卷可參
    （見偵查卷第 3至5頁、第7頁、第25至26頁、第56頁、第52
    頁、第61至71頁、原審卷第34至71頁）。
(二)被告供承有於上開時地，將蓋有興寶公司發票章之空白發票
    、領取發票之專用印章及公司相關文件等資料交予甲○○等
    情，而證人甲○○於偵查中雖否認有收受被告所交付之上開
    公司資料，並否認有參與本件虛開發票之情事（見偵查卷第
    181至182頁），嗣經原審法院及本院審理時合法傳喚均未到
    庭，惟被告就其如何將興寶公司之上開空白發票及相關印鑑
    資料等交予甲○○之情供述綦詳在卷，並指稱甲○○之友人
    丙○○知道伊有交給甲○○一些資料云云，而證人丙○○於
    原審法院審理時到庭證稱：伊認識被告係甲○○所介紹，甲○○曾說要與乙○○配合做什麼事情，興寶公司的資料都交
    給他云云（見原審卷第117頁），是甲○○上揭所述應係避
    重就輕之詞，而證人丙○○係經具結作證，其證詞應較可採
    ，堪認被告確有交付上開公司空白發票、印章及文書等資料
    予甲○○。被告雖否認知悉甲○○嗣將公司空白發票虛列不
    實交易事項供作逃漏稅，並以上揭情詞置辯，惟被告供承興
    寶公司是從事投資買賣股票，與其他公司間並無業務上之買
    賣，並不需開發票，成立以來都沒有開立發票，而辦理公司
    地址變更是毋庸用公司發票專用章云云，惟被告何以將蓋有
    公司發票章之空白發票及公司發票專用章交予甲○○，而無
    虞遭甲○○濫用，被告雖以當時係要辦理公司變更登記，要
    將舊發票作廢，所以才將公司大小章、發票章、空白發票都
    交給甲○○等語為辯，惟被告於本院審理時供承：伊是經由
    友人介紹認識甲○○的，不清楚他的身分，也不清楚實際上
    他是否受託代人辦理公司變更登記，但他說給他辦比較便宜
    ，只要兩千塊就可以，正常要八千元，伊才會委託他辦理公
    司地址變更云云，茲查被告係興寶公司之負責人，並自承經
    營公司已有20年之經歷，公司成立後，有專門幫忙處理公司
    事務之簽證會計師（見原審卷第119頁），被告是否可能毫
    無戒心即將公司之大小章、發票章、空白發票悉數交予並不
    熟識且非專門從事代為辦理公司登記業務之甲○○，而無虞
    遭隨意使用、變更或濫用，凡此均有違常情，且依卷附之興
    寶公司設立及歷次變更登記表亦可證興寶公司曾有多次變更
    負責人及地址之紀錄，顯見被告並非無辦理公司變更登記之
    經驗，何以獨於94年間要將公司資料請公司專屬會計師以外
    之甲○○變理地址變更，所辯並不合常理。況被告既身為具
    有相當實務經驗之公司負責人，自當更加明瞭將公司大小章
    、發票章及公司資料交予他人，將可能遭從事違法行為，況
    被告亦自承：正常辦理公司地址變更不用發票章云云，詎被
    告除將公司大小章交予甲○○，並將空白發票及公司發票章
    均交予甲○○，以此被告當知蓋有興寶公司發票章之空白發
    票將有遭甲○○供作不法用途之虞，嗣該等發票確遭虛列不
    實事項及金額予如附表所示之各該公司，供作逃漏稅捐之用
    ，被告與甲○○就違反稅捐稽徵法及商業會計法有犯意聯絡
    及行為分擔之情灼然甚明。
  綜上，被告所辯各節，要係卸責之詞，殊無足採，事證明確，
  被告犯行，洵堪認定。至被告雖聲請傳喚證人甲○○及丙○○
  ，惟查本件被告犯行事證已明確，證人甲○○及丙○○並已分
  別於偵查中即原審法院審理時到庭證述如上，並經本院審酌其
  證明力在卷，嗣被告於本院審理時並捨棄傳訊證人丙○○，是
  本院認無再行傳訊之必要。
二、新舊法比較：
    按行為後法律有變更者，適用行為時之法律。但行為後之法
    律有利於行為人者，適用最有利於行為人之法律；刑法第2
    條第1項定有明文。又「法律」變更比較時應就罪刑有關之
    共犯、未遂犯、連續犯、牽連犯、結合犯以及累犯加重、自
    首減輕、暨其他法定加減原因、與加減例等一切情形，綜其
    全部之結果，而為比較，再適用最有利於行為人之法律處斷
    ；比較裁判前之法律孰為有利於行為人時，應就罪刑有關之
    一切情形，比較其全部之結果，而為整個之適用，不能割裂
    而分別適用有利益之條文（最高法院24年上字第4634號、27
    年上字第2615號判例意旨參照），茲說明與本案有關之新舊
    法比較適用情形如下：
(一)刑法第28條，業於94年2月2日修正公佈，並於95年7月1日施
    行，修正前刑法第28條規定：「二人以上共同『實施』犯罪
    之行為者，皆為共同正犯。」修正後為：「二人以上共同『
    實行』犯罪之行為者，皆為共同正犯。」，將舊法之「實施
    」修正為「實行」。原「實施」之概念，包含陰謀、預備、
    著手及實行等階段之行為，修正後僅共同實行犯罪行為始成
    立共同正犯。是新法共同正犯之範圍已有限縮，排除陰謀犯
    、預備犯之共同正犯，新舊法就共同正犯之範圍既因此而有
    變動，自屬犯罪後法律有變更，而經比較新舊法結果，修正
    前之規定固較不利於被告，惟綜合本件被告犯罪情節，所為
    應適用連續犯、牽連犯之規定，以修正前之規定較有利於被
    告（詳後述），並依適用法律不宜割裂原則，同應適用修正
    前即行為時刑法第28條之規定。
(二)刑法第33條第5款，業於94年2月2日修正公佈，並於95年7月
    1 日施行，修正前刑法第33條第5款原規定：「罰金：1元以
    上。」，而刑法分則編各罪所定罰金之貨幣單位原為銀元，
    依現行法規所定貨幣單位折算新臺幣條例規定，銀元1元折
    算新臺幣3元，則修正前罰金最低數額應為新臺幣3元。刑法
    第33條第5款修正後改為：「罰金：新台幣一千元以上，以
    百元計算之。」，修正後罰金最低數額變更為新臺幣一千元
    ，比較修正前後之規定，修正後刑法第33條第5款所定罰金
    之最低數額，較修正前提高，自以修正前刑法第33條第5款
    之規定有利於被告。
(三)刑法第55條關於牽連犯之規定業經刪除，則被告所犯各罪間
    ，應予分論併罰。比較新舊法結果，適用被告行為時之法律
    即修正前刑法第55條牽連犯之規定，較有利於被告。
(四)刑法第56條連續犯之規定，業於94年2月2日修正公佈刪除，
    並於95年7月1日施行，修正前刑法第56條原規定：「連續數
    行為而犯同一之罪名者，以一罪論。但得加重其刑至二分之
    一。」。刑法修正後，將刑法第56條連續犯規定刪除，就原
    連續之數行為，即應依刑法第51條之規定分論併罰。新法刪
    除連續犯之規定，雖非犯罪構成要件之變更，但顯已影響行
    為人刑罰之法律效果，自屬法律有變更，依刑法第2條第1項
    規定，比較新、舊法結果，仍應適用較有利於被告之行為時
    法即修正前刑法第56條之連續犯規定。
(五)綜合上開各條文修正前後之比較結果，以修正前之規定對被
    告較為有利，是依刑法第2條第1項前段之規定，並參考上開
    最高法院之見解，本件應整體適用行為時即修正前之刑法規
    定處斷。
(六)又被告行為後，商業會計法於95年5月24日修正公布，並於
    同年月26日施行，其中第71條第1款關於商業負責人以明知
    不實之事項而填製不實會計憑證或記入帳冊之處罰規定，法
    定刑由「五年以下有期徒刑、拘役或科或併科新臺幣十五萬
    元以下罰金」，修正為「五年以下有期徒刑、拘役或科或併
    科新臺幣六十萬元以下罰金」，比較修正前後商業會計法第
    71條第1款之規定，修正後之商業會計法第71條第1款規定並
    未較有利於被告，依上開說明，應適用較有利於被告之修正
    前商業會計法第71條第1款論處。
三、被告乙○○自89年2月1日起至94年4月7日止係興寶公司之登
    記負責人，為商業會計法第4條規定之商業負責人。而統一
    發票乃證明會計事項之經過，而為造具記帳憑證所根據之憑
    證，為商業會計法第15條第1款所規定會計憑證中之原始憑
    證。被告交付蓋有公司發票章之空白發票及公司發票章予甲○○，嗣由甲○○持以開立不實統一發票之行為，核被告所
    為，係犯修正前商業會計法第71條第1款之商業負責人填製
    不實會計憑證罪（又商業會計法第71條第1款以明知為不實
    之事項而填製會計憑證罪，為刑法第215條業務登載不實文
    書罪之特別規定，依特別法優於普通法之原則，自應優先適
    用，此部分毋庸另論以刑法第215條業務登載不實文書罪）
    ，而甲○○將被告所提供之公司統一發票填製不實事項及金
    額後，交由附表所示公司行號，供作為進項憑證扣減銷項稅
    額，以逃漏營業稅，核被告所為，係犯稅捐稽徵法第43條第
    1項之幫助他人逃漏稅捐罪。被告與甲○○間，就上開犯行
    ，均有犯意之聯絡及行為之分擔，為共同正犯。又甲○○前
    後多次填製不實會計憑證、幫助逃漏稅捐犯行，各係時間緊
    接，手法相同，各所犯構成要件相同之罪名，顯係分別基於
    概括犯意反覆實施，為連續犯，應依修正前刑法第56條規定
    ，各論以一罪，並均加重其刑。而被告所犯上開二罪間，有
    方法、目的之牽連犯關係，應依修正前刑法第55條規定，從
    一較重之連續商業負責人填製不實會計憑證罪處斷。原審對
    被告予以論罪科刑，固非無見，惟查被告犯罪之時間係於96
    年4月24日以前，所犯核符中華民國96年罪犯減刑條例第2條
    第1項第3款之規定，應減其宣告刑二分之一，原審量處被告
    有期徒刑 6月，並同依96年罪犯減刑條例規定減其宣告刑二
    分之一，惟於理由三(四)內載明減為「有期徒刑3月15日」，
    致與主文所載減為「有期徒刑參月」不相一致，自有未洽，
    被告上訴意旨固未指摘及此，惟原判決既有可議，自應由本
    院予以撤銷改判，爰審酌被告之素行、犯罪之動機、目的、
    手段，以不實統一發票幫助他人逃漏稅捐，嚴重影響國家財
    政收入及賦稅制度之公平性，紊亂稅捐稽徵體制，因而所開
    立不實統一發票之數量、金額，及犯罪後之態度等一切情狀
    ，仍量處有期徒刑6月，並諭知易科罰金之折算標準（至被
    告行為後，刑法第41條第1項雖經修正，惟修正後刑法第41
    條第1項前段改以：「犯最重本刑為5年以下有期徒刑以下之
    刑之罪，而受6個月以下有期徒刑或拘役之宣告者，得以新
    臺幣1,000元、2,000元或3,000元折算一日，易科罰金。」
    ，乃就易科罰金之折算標準予以提高。從而，比較修正前、
    後所定之易科罰金折算標準，以修正前之規定較有利於被告
    ，應適用修正前即行為時刑法第41條之規定）。又被告犯罪
    之時間係於96年4月24日以前，核符中華民國96年罪犯減刑
    條例第2條第1項第3款規定，減其宣告刑二分之一為有期徒
    刑三月，並諭知易科罰金之折算標準。
據上論斷，應依刑事訴訟法第369條第1項前段、第364條、第299
條第1項前段，修正前商業會計法第71條第1款，稅捐稽徵法第43
條第1項，刑法第11條前段、第2條第1項前段，修正前刑法第28
條、第56條、第55條、第41條第1項前段，廢止前罰金罰鍰提高
標準條例第2條，中華民國九十六年罪犯減刑條例第2條第1項第3
款、第7條、第9條，判決如主文。
本案經檢察官張啟彬到庭執行職務。
中    華    民    國    99    年    1     月    19    日
                  刑事第八庭    審判長法  官  張傳栗
                                      法  官  蔡光治
                                      法  官  陳春秋
以上正本證明與原本無異。
如不服本判決，應於收受送達後10日內向本院提出上訴書狀，其
未敘述上訴之理由者並得於提起上訴後10日內向本院補提理由書
（均須按他造當事人之人數附繕本）「切勿逕送上級法院」。
                                      書記官  吳玉華
中    華    民    國    99    年    1     月    19    日
附錄：本案論罪科刑法條全文
稅捐稽徵法第43條
教唆或幫助犯第41條或第42條之罪者，處3 年以下有期徒刑、拘
役或科新台幣6 萬元以下罰金。
稅務人員、執行業務之律師、會計師或其他合法代理人犯前項之
罪者，加重其刑至二分之一。
稅務稽徵人員違反第 33 條規定者，除觸犯刑法者移送法辦外，
處 1 萬元以上 5 萬元以下罰鍰。
修正前商業會計法第71條
商業負責人、主辦及經辦會計人員或依法受託代他人處理會計事
務之人員有左列情事之一者，處五年以下有期徒刑、拘役或科或
併科新臺幣十五萬元以下罰金：
一、以明知為不實之事項，而填製會計憑證或記入帳冊者。
二、故意使應保存之會計憑證、帳簿報表滅失毀損者。
三、意圖不法之利益而偽造、變造會計憑證、帳簿報表內容或撕
毀其頁數者。
四、故意遺漏會計事項不為記錄，致使財務報表發生不實之結果
者。
五、其他利用不正當方法，致使會計事項或財務報表發生不實之
結果者。
附表：寶興公司銷項往來申報扣抵之營業人
┌──┬──────┬──────┬─────┬─────┬────┐
│編號│開立發票期間│發票字軌號碼│營業人名稱│ 銷 售 額 │ 稅  額 │
├──┼──────┼──────┼─────┼─────┼────┤
│ １ │    94/11   │ JU00000000 │ 橘色公司 │ 1,960,000│ 95,000 │
├──┼──────┼──────┼─────┼─────┼────┤
│ ２ │    94/12   │ JU00000000 │ 橘色公司 │ 1,840,000│ 92,000 │
├──┼──────┼──────┼─────┼─────┼────┤
│ ３ │    94/11   │ JU00000000 │ 景發公司 │ 1,493,100│ 74,655 │
├──┼──────┼──────┼─────┼─────┼────┤
│ ４ │    94/11   │ JU00000000 │ 景發公司 │ 1,503,500│ 75,175 │
├──┼──────┼──────┼─────┼─────┼────┤
│ ５ │    94/11   │ JU00000000 │ 景發公司 │   938,448│ 46,922 │
├──┼──────┼──────┼─────┼─────┼────┤
│ ６ │    94/12   │ JU00000000 │ 景發公司 │ 1,061,765│ 53,088 │
├──┼──────┼──────┼─────┼─────┼────┤
│ ７ │    94/12   │ JU00000000 │ 景發公司 │   705,519│ 35,276 │
├──┴──────┴──────┴─────┼─────┼────┤
│                  合       計               │ 9,502,332│472,116 │
└──────────────────────┴─────┴────┘


司法院資訊處製作；財團法人民間司法改革基金會備份。
